臺灣臺中地方法院民事判決　94年度重訴字第259號
原　　　告　甲○○
訴訟代理人　宋永祥　律師
訴訟代理人　蔡琇媛　律師
被　　　告　乙○○
被　　　告　丁○○
被　　　告　丙○○
共　　　同
訴訟代理人　莊乾城　律師
上列當事人間請求損害賠償等事件，經本院於94年9月9日言詞辯
論終結，判決如下：
    主    文
被告乙○○、丁○○、丙○○應就被告乙○○所有，台中市○○
區○○段第一一二、一一三、一一六地號土地，其上登記日期：
民國八十九年七月二十日，收件號：第二八一九一○及登記日期
：民國八十九年八月三十一日，收件號：三五三八二○號之抵押
權各新台幣伍仟萬元予以塗銷。
訴訟費用由被告負擔。
原告假執行之聲請駁回。
    事實及理由
壹、原告訴之聲明：
    除假執行部分外，如主文所示。
貳、事實摘要：
一、原告之陳述及對被告抗辯之陳述：
(一)、原告起訴主張：被告乙○○前向原告陸續借款新台幣（下同
    ）一千二百二十萬元，原告已取得執行名義（債權憑證），
    並據以聲請強制執行。被告因恐其所有台中市○○區○○段
    第一一二、一一三、一一六地號土地（下稱系爭土地）遭人
    強制執行，除將系爭土地出賣予被告丙○○、丁○○，並與
    之共謀不辦理土地移轉登記，虛偽設定（第二、三）順位抵
    押權各五千萬元，並辦理抵押權設定登記，致原告受有求償
    困難之損害，渠等因此犯共同連續使公務員登載不實罪經台
    灣台中地方法院檢察署檢察官起訴，法院判刑確定在案（起
    訴案號：九十三年度偵續一字第三二號，判決案號：台灣台
    中地方法院九十四年度易字第二六九號；台灣高等法院台中
    分院九十四年度上易字第七五六號）。爰依侵權行為及不當
    得利法律規定，請求被告塗銷系爭土地上之不實抵押權登記
    。
(二)、對被告抗辯之陳述：
１、原告係刑事案件之被害人，有確定之刑事判決足證。
２、原告係於九十四年一月六日檢察官起訴被告三人時，始確知
    被告三人之虛偽設定抵押權行為係侵權行為，隨即於同年三
    月十一日提起附帶民事訴訟。請求權時效並未消滅。
３、縱認侵權行為損害賠償請求權已罹於時效，原告仍得依不當
    得利法律規定請求被告塗銷系爭土地上虛偽設定之抵押權。
二、被告則以：
(一)、程序方面：
    原告並非刑事案件犯罪被害人，不得依刑事附帶民事訴訟程
    序請求損害賠償。
(二)、實體方面：
１、原告於九十二年二月十四日即已向台中市警察局第六分局提
    出告訴，即已知有損害及賠償義務人，卻遲至九十四年三月
    十一日始提出本件訴訟，其請求權顯已逾民法第一百九十七
    條第一項前段規定之二年時效消滅期間。
２、原告借予被告乙○○之一千二百二十萬元，已受清償，故未
    受任何損害。
參、法院之判斷：
一、程序方面：
    按刑事訟訴法第四百八十七條第一項規定「因犯罪而受損害
    之人」，實務及學說通說均認不以「因犯罪而直接受損害之
    人」為限，即間接被害亦包括在內。法院辦理刑事訴訟案件
    應行注意事項第一百七十九項亦規定：「刑事訴訟法第四八
    七條所謂因犯罪而受損害者，係指因刑事被告之犯罪行為而
    受有損害者而言。換言之，即受損害原因之事實，即係被告
    之犯罪事實。故附帶民事訴訟之是否成立，應注意其所受損
    害，是否因犯罪行為所生。至其損害之為直接間接，在所不
    問，不能因其非直接被害之人，即認其附帶民事訴訟為不合
    法，而不予受理。」。次按，刑事訴訟法上所謂犯罪之被害
    人，衹須就其所訴之事實如果屬實，在實體法上足認其為被
    害之人為已足，並不以事實上確曾受害為必要。最高法院著
    有三十年上字第四五二號判例足資參照。查本件原告於刑事
    案件偵查中即指訴被告乙○○欠款一千二百二十萬元，並提
    出本院九十年度票字第一一五五七號、一一五五九號、一二
    四五九號、一二六一二號裁定為證，亦於本院提出依上開本
    票裁定核發之債權憑證。是以依形式觀察，原告所為上開指
    訴如果屬實，其普通債權顯然會因被告設定之高額抵押權而
    無法獲得清償，是以在實體法上已足認原告為被害之人。台
    灣高等法院台中分院九十四年度上易字第七五六號亦同此見
    解。是以，被告所辯，尚非足取。
二、實體方面：
(一)、本件原告起訴所據之侵權行為損害賠償請求權時效已否罹於
    消滅？
    按因侵權行為所生之損害賠償請求權，自請求權人知有損害
    及賠償義務人時起，二年間不行使而消滅。自有侵權行為時
    起，逾十年者亦同。民法第一百九十七條第一項固定有明文
    ，惟「查所謂知有損害，非僅指單純知有損害而言，其因而
    受損害之他人行為為侵權行為，亦須一併知之，若僅知受損
    害及行為人，而不知其行為之為侵權行為，則無從本於侵權
    行為請求賠償，時效即無從進行。」（最高法院四十六年台
    上字第三四號判例參照），查本件原告雖於九十二年二月十
    三日即向台中市警察局第六分局提出告訴，惟檢察官至九十
    三年十二月三十一日始提起公訴，此經本院調閱刑事卷宗查
    閱檢察官起訴書記載日期為九十三年十二月三十一日；本院
    刑事卷宗記載九十四年二月一日收案屬實，是以應認原告在
    上開時點之後始知悉被告等之行為侵權行為，從而，原告在
    九十四年三月十一日提起本件刑事附帶民事訴訟，尚未逾二
    年，堪予認定。被告為此抗辯，亦非足採。
(二)、被告另辯稱原告已受償，惟為原告所否認，且未能舉證以實
    其說，況查，被告乙○○於本院前開刑事案件（九十四年度
    易字第二六九號）審理中尚自承，確實有欠原告一點錢（見
    本院刑事卷宗第二三一頁），足證被告所辯乙○○已還清原
    告欠款，不足採信。
(三)、綜上所述，被告所辯均非足採，原告主張依據侵權行為法律
    規定及民法第二百十三條第一項請求被告回復原狀，塗銷系
    爭土地上之不實抵押權登記，於法有據，應予准許。
(四)、至於原告另主張依據不當得利法律規定請求返還利益部分，
    查「不當得利與損害賠償之法律關係不同，被上訴人既係以
    刑事判決為依據而提起附帶民事訴訟，乃又不根據刑事判決
    所記載之犯罪事實請求上訴人賠償損害，竟為返還不當得利
    之請求，於法尚難謂合。」（最高法院五十六年台上字第二
    四一一號判決參照），惟本件原告依據侵權行為法律規定，
    為有理由，已如前述，是無論本件係屬訴之選擇合併或競合
    合併，依實務向來之作法（學者有不同意見），均不另就不
    當得利部分於主文欄內為駁回請求之諭知。
(五)、末查，本件原告聲明請求判決准予供擔保而為假執行之宣告
    ，惟本件係命債務人為一定之意思表示（為塗銷抵押權之意
    思表示），依法自判決確定時即視為已為其意思表示（強制
    執行法第一百三十條第一項參照）。地政機關即應本於判決
    為塗銷之登記，此項登記係國家機關本於判決為強制執行以
    外之行為，依其性質，須待判決確定後始能為之，判決確定
    前殊無強制執行以外之執行可言，自無宣告假執行之餘地（
    楊建華著「民事訴訟法實務問題研究」，八十一年十月版，
    第三○三頁參照），從而，本院應予駁回原告之假執行聲請
    ，至於被告聲請供擔保免予假執行部分，因本院已駁回原告
    假執行之聲請，自毋庸併為駁回之諭知，附此敘明之。
肆、結論：本件原告之訴為有理由，依民事訴訟法第七十八條，
    判決如主文。
中　　華　　民　　國　　94　　年　　9　　月　 　30　　日
                  民事第四庭    法  官　曹宗鼎
正本係照原本作成。
如對本判決上訴，須於判決送達後20日內向本院提出上訴狀。
中　　華　　民　　國　　94　　年　　9　　月　 　30　　日
                                書記官
